臺灣高等法院刑事判決               100年度上易字第1605號
上  訴  人
即  被  告  張莉卉
上列上訴人因違反保護令案件，不服臺灣士林地方法院100 年度
易字第78號，中華民國100 年5 月19日第一審判決（起訴案號：
臺灣士林地方法院檢察署99年度偵字第9550號），提起上訴，本
院判決如下：
    主  文
原判決撤銷。
張莉卉無罪。
    理  由
一、公訴意旨略以被告張莉卉與告訴人鄭建勇（另為不起訴處分
    ）為夫妻，屬於家庭暴力防治法第3 條第1 款之家庭成員，
    被告張莉卉明知告訴人鄭建勇依家庭暴力防治法規定向臺灣
    士林地方法院聲請保護令，該院並已於民國98年12月31日核
    發98年度家護字第406 號民事通常保護令，命張莉卉不得對
    鄭建勇實施身體或精神上不法侵害，亦不得騷擾鄭建勇，詎
    被告竟罔顧前開仍在有效期間之保護令約束，自99年6 月初
    起，明知2 人之離婚判決尚未確定，多次在臺北市○○區○
    ○路35巷15號5 樓住處，要告訴人鄭建勇搬出去，於同年 7
    月7 日20時許，被告竟將告訴人鄭建勇於同年月5 日帶兒子
    鄭○恩（85年生，真實姓名年籍詳卷）家樂福採買之火腿等
    食品，丟到垃圾桶，還把冰箱、電視、洗衣機、烘乾機、冷
    氣機之插頭拔掉，還把插頭纏上膠帶，以上開方式騷擾告訴
    人鄭建勇，嗣被告張莉卉於同年7 月8 日10時許報警，指控
    鄭建勇騷擾，員警到場處理，鄭建勇表示對鄭莉卉之上開騷
    擾行為提出告訴而悉上情。因認被告張莉卉涉犯家庭暴力防
    治法第61條第2款之違反保護令罪云云。
二、按被告未經審判證明有罪確定前，推定其為無罪；犯罪事實
    應依證據認定之，無證據不得認定犯罪事實；又不能證明被
    告犯罪或其行為不罰者，應諭知無罪之判決，刑事訴訟法第
    154條、第301條第1 項分別定有明文。次按認定不利於被告
    之事實，須依積極證據，茍積極之證據本身存有瑕疵而不足
    為不利於被告事實之認定，即應為有利於被告之認定，更不
    必有何有利之證據，而此用以證明犯罪事實之證據，猶須於
    通常一般人均不至於有所懷疑，堪予確信其已臻真實者，始
    得據以為有罪之認定，倘其證明尚未達到此一程度，而有合
    理性之懷疑存在，致使無從為有罪之確信時，即應為無罪之
    判決，此有最高法院82年度臺上字第163 號判決、76年度臺
    上字第4986號、30年度上字第816 號等判例意旨可資參照，
    而依法治國家之刑事訴訟原則，檢察官除提起公訴外，尚須
    維持公訴，負有說服責任，其舉證責任之目的，係在充分證
    明被告確有如公訴所指之犯罪事實，從而其舉證責任應存在
    於刑事訴訟程序之全程，且於舉證不足以使法院產生有罪之
    確信時，為終局之舉證責任未盡，是故，於公訴程序中用以
    證明犯罪事實證據之蒐集、提出、及說服等責任在於檢察官
    ，刑事訴訟法第161條第1項規定檢察官就被告犯罪事實，應
    負舉證責任，並指出證明之方法，即明示斯旨，至於修正前
    刑事訴訟法第163條第1項及修正後刑事訴訟法第163條第2項
    關於法院調查證據之規定，乃指法院應於訴訟當事人舉證之
    範圍內，依職權或聲請，循刑事訴訟法第164 條以下關於證
    據調查之程序及方法而為調查，以將檢察官及其他當事人之
    舉證轉換為法院之證據認知，究明證據之證據能力與證明力
    ，最高法院91年臺上字第4091號判決謂：「當事人固得聲請
    法院調查證據，而法院為發見真實，亦得依職權調查證據，
    僅於維護公平正義或對被告之利益有重大關係之事項，始應
    依職權調查之，修正刑事訴訟法第163 條第1、2項定有明文
    。故法院於當事人主導之證據調查完畢後，認為事實未臻明
    白，而卷內復有其他足認為有助於發現真實又足以影響判決
    結果之證據存在，且有調查之可能者，固得依職權調查證據
    ，但並無蒐集證據之義務；蒐集證據乃職司追訴犯罪之檢察
    官之職責，事實審法院調查證據之範圍仍以案內存在之證據
    為限。」，暨92年臺上字第128 號判例謂：「刑事訴訟法第
    161條已於91年2月8日修正公布，修正後同條第1項規定：檢
    察官就被告犯罪事實，應負舉證責任，並指出證明之方法。
    因此，檢察官對於起訴之犯罪事實，應負提出證據及說服之
    實質舉證責任。倘其所提出之證據，不足為被告有罪之積極
    證明，或其闡明之證明方法，無從說服法官以形成被告有罪
    之心證，基於無罪推定之原則，自應為被告無罪判決之諭知
    。」洵屬的論，可供參考。
三、訊據被告張莉卉堅決否認有何犯行，辯稱：伊與告訴人鄭建
    勇共同居住之臺北市○○○○路住宅之所有權屬於伊，伊與
    告訴人鄭建勇之離婚訴訟雖經第一審判決離婚，但伊還是讓
    告訴人住上開住宅內，並沒有請其離開，或對其有何精神上
    之騷擾，反而是告訴人一再騷擾伊，毆打伊；又伊不可能浪
    費丟棄火腿，伊於99年7月7日根本不在家，不知火腿是從何
    而來，伊亦無拔掉插頭之行為等語。公訴人認被告涉有上開
    罪嫌，無非以告訴人鄭建勇之指訴、證人即被告與告訴人之
    子女鄭○恩、鄭○容等之證述，為主要論據。
四、經查：
  (一)原審法院曾於98年12月31日，因認定被告曾對告訴人有身體
    、精神上之不法侵害行為，而以98年度家護字第406 號裁定
    核發民事通常保護令，命被告不得對告訴人實施身體或精神
    上不法侵害之行為，亦不得對告訴人為騷擾之聯絡行為，保
    護令之有效期間為10個月，嗣上開保護令於99年1 月9 日送
    達被告收受而知悉上開保護令內容，已據原審依職權調取同
    法院98年度家護字第406 號民事聲請事件卷宗核閱無誤。
  (二)證人即被告與告訴人所生之子鄭○恩於偵查中固證稱：「（
    問： 99年6月初開始張莉卉是否就一直趕鄭建勇出去？）是
    」、「（問：你知道原因是什麼嗎？）因為房子是媽媽的，
    她不想給爸爸住」、「（問：被告叫鄭建勇搬出去，是否是
    說已經判決離婚確定，所以叫他搬出去？）是，但實際上還
    沒確定」等語（見臺灣士林地方法院檢察署99年度偵字第95
    50號偵卷第80頁）；復於審理中證稱：「99年6、7月間，被
    告是否有叫告訴人搬出去？）有」、「（問：你剛剛說99年
    6、7月間媽媽有叫爸爸搬出去，是爸爸告訴你的，還是你親
    耳聽到的？） 我親耳聽到的」等語（見原審100年度易字第
    78號卷第38頁）。證人即被告與告訴人所生之女鄭○容於偵
    查中證稱：「（問： 99年6月初開始被告是否就一直趕鄭建
    勇出去？）是」、「（問：被告的理由是離婚判決已經確定
    嗎？）是」等語（見臺灣士林地方法院檢察署99年度偵字第
    9550號偵卷第82頁）等語。雖可證被告曾要求告訴人遷出渠
    二人共同居住之臺北市○○區○○路35巷15號5 樓住處。惟
    上開住處既係被告所有，且告訴人於原審以證人身分結稱：
    「（ 問：99年6月間，被告是否有要你搬出去這件事情？）
    有。 99年5月底時候，地方法院判我們離婚，但兩造都有上
    訴，被告就一直趕我要搬出去， 中間大約6月初被告也有去
    光明派出所報案，要我搬出去，我也有去光明派出所說我是
    可以搬的，但要等法院判決確定，但 6月間被告一直趕我，
    我也沒有辦法，所以我有一次帶鄭○恩去找房子，我是被被
    告逼的不得已」等語（見原審 100年易字第78號卷第44頁）
    。 足見被告辯稱其為臺北市○○區○○路35巷15號5樓房屋
    之所有權人，要非無憑，且告訴人曾應允遷出上開房屋無疑
    。則被告於與告訴人共同居住之期間內，僅以原審已裁判離
    婚為由，行使所有權，催促告訴人遷出被告所有之房屋，尚
    屬權利行使之行為，核與家庭暴力防治法第2條第3款所規定
    之騷擾，係指無正當理由之打擾、警告、嘲弄或辱罵他人之
    言語、動作或製造使人生畏怖之行為，使他人因而產生不快
    不安之感受者有間，亦難認其主觀上必有何騷擾告訴人之不
    法意識。而由告訴人、及上開各證人之證言內容，又未見被
    告於催促告訴人遷出時，另有何使告訴人不快不安之其他言
    行，自難遽認其有何騷擾告訴人之聯絡行為無訛。
  (三)復次，關於被告於99年7 月7 日之行為，告訴人於偵查中證
    稱：「99年7 月7 日早上我出差，當天晚上8 時許，我兒子
    打電話給我，說被告在丟我們冰箱裡面的東西，那是99 年7
    月5 日我帶兒子到家樂福買了放在冰箱裡面的東西，被告把
    很多完整的東西丟掉，包括未開封的火腿都故意開封丟到垃
    圾桶，又把冰箱、電視、洗衣機、烘乾機、冷氣機的插頭拔
    掉，還把插頭上膠帶，不讓我們使用，我於當晚11時許回到
    家，兒子跟我講那些事叫我看，我一樣一樣看就如同我兒子
    所述，我就拍照存證」等語（見臺灣士林地方法院檢察署99
    年度偵字第9550號偵卷第55頁）；於原審又結稱：「（問：
    你怎麼知道99年7月7日拔插頭這件事情是被告做的？）因為
    我當天凌晨出發就到嘉義出差，到了晚間8 時許，鄭○恩打
    電話給我，說媽媽在拔插頭、丟冰箱的東西，我跟鄭○恩說
    不要去惹媽媽，等我回家再處理，當時我正在高速公路上，
    當天晚間11時20分許，我回到家裡，那時鄭○恩就指給我看
    ，冰箱、電視、烘乾機、洗衣機、冷氣機的插頭都被拔掉，
    又纏上膠帶不讓我們用，當時我很生氣，我就拍照存證，當
    時我還沒有想告被告，只是在大門上寫了紙條，要被告不要
    侵害我與兩個孩子的生活權，被告看了紙條就打電話到光明
    派出所要告我，我前往派出所製作筆錄時，就決定要告被告
    」云云（見原審卷100 年度易字第78號卷第44頁背面）。證
    人鄭○恩於偵查中證稱：「媽媽說家裡的東西都是她的，所
    以她有把電線插頭拔掉，不讓我們用，還有把爸爸買的食物
    ，還沒過期就丟掉，爸爸很生氣才貼紙條，叫她不要這樣做
    」、「（提示臺灣士林地方法院檢察署99年度偵字第9550號
    偵卷第61至63頁，問：你說被告把插頭拔掉，還有把告訴人
    買的還沒過期的東西丟掉，是否如告訴人所提出之照片所示
    ？）是」、「（問：這個不是告訴人自己弄的？）不是，當
    時我有看到」、「問：99年7月7日晚間 8時許，你有打電話
    給告訴人說被告在丟你們冰箱裡的東西？）是」（見臺灣士
    林地方法院檢察署99年偵字第9550號卷第78至80頁）；於原
    審中尚證稱：「（問99年7月7日當天早上你是否是在住處？
    ）是」、「（問：當天早上被告是否有在住處？）沒有，她
    有出去」、「（問：被告早上是否還有回來？）中午回來」
    、「（問：被告中午回來之後是否有出去？）沒有，但晚間
    8時許以後才出去」、「（提示臺灣士林地方法院檢察署 99
    年度偵字第9550號卷第61至65頁照片，問：這些照片是何人
    照的？）爸爸」、「（問：爸爸為何要照這些照片？）因為
    媽媽把插頭拔掉，還用膠帶把插頭綑起來，不讓我們用，她
    說這些電器是她的」、「（問：她什麼時候跟你說這些電器
    是她的？）就是99年7月7日晚間她出去之前」、「（上開照
    片中有火腿照片，為何要照火腿照片？）因為這個火腿是爸
    爸買的，冰在冰箱中，媽媽說這個冰箱是她的，不讓爸爸用
    ，而火腿都還沒有開封，也還沒有過期，就丟到垃圾桶」、
    「（問：99年7月7日爸爸在哪裡？）他去嘉義工作，當天晚
    上11時20分許才回到家」、「（問：99年7月7日晚間被告出
    門後是否有再回來？）當晚沒有，隔天早上才回來」、「（
    問：當天有無親眼看到被告丟火腿到垃圾桶及拔插頭？）當
    天沒有親眼看到丟火腿，但有看到媽媽在整理冰箱，當天媽
    媽晚間出門時就看到插頭已經被拔下並纏上膠帶」、「（問
    ：當天爸爸不在家他為何知道被告做丟火腿、拔插頭的事？
    ）爸爸回家後，我有講給他聽，所以他才知道這件事」等語
    （ 見於審100年度易字第78號卷第34頁背面、35頁至其背面
    、36頁背面至37頁）。證人鄭○容於偵查中證稱：「（問：
    被告有無把插頭拔掉，還有把告訴人買的還沒過期的東西丟
    掉？有，是」、「（提示臺灣士林地方法院檢察署99年度偵
    字第9550號偵卷第61至64頁，問：情形是否如照片所示？）
    是」、「（問：上開情形是不是告訴人自己弄的？）不是，
    我有看到媽媽把插頭拔掉及丟掉東西」、「（問：99年7 月
    7日晚間8時許，鄭○恩有打電話給爸爸說媽媽在丟你們冰箱
    裡的東西？）是」云云（見臺灣士林地方法院檢察署99年度
    偵字第9550號偵卷第82頁）；於原審則證稱：「（問：99年
    7月7日早上妳是否在家？）是」、「（問：那天媽媽中午回
    家後就沒有再出門？）是」、「（問：媽媽晚上是否有出門
    ？） 好像有，我下午4時許出去補習的時候媽媽還沒有出門
    ，我回來的時候媽媽是否還在我忘記了」、「（提示臺灣士
    林地方法院檢察署99年度偵字第9550號偵卷第61至65頁照片
    ，問：這些照片妳是否有看過？）有」、「（問：這些照片
    是何人照的？）爸爸照的」、「（問：爸爸為何要照這些照
    片？）因為哥哥有看到媽媽有拔插頭」、「（問：你是否親
    眼看到媽媽在拔插頭？）沒有，但我有看到電器插頭上面有
    黏膠帶」、「（提示臺灣士林地方法院檢察署99年度偵字第
    9550號偵卷第82頁，問：為何於偵查中說你有看到媽媽拔插
    頭及丟掉東西？）那時候有聽到媽媽撕膠帶的聲音，當時我
    在客廳看電視，哥哥也在客廳，當時家裡沒有其他人，只有
    媽媽及我跟哥哥在」、「（ 問：你剛說當天晚間6時許是補
    習完回到家，回到家時電器用品的插頭是否已經被拔掉了？
    ）是」、「（問：所以是你回到家之前電器用品的插頭已經
    被拔掉了？）是」、「（問：那個時候插頭是否已經綑上膠
    帶了？有」、「（問：既然如此，為何妳剛說妳有聽到撕膠
    帶的聲音？）下午的時候有聽到，大概是在下午1點到4點的
    中間我有聽到」、「（問：99年7月7日晚間11時許爸爸回家
    前，是否已經看到垃圾桶裡面有火腿及插頭被拔掉上面纏上
    膠帶的情形？）是」云云（ 見原審100年度易字第78號卷第
    38頁背面、39至40頁、41頁背面、42頁背面至43頁）。合依
    上開證言可知，告訴人鄭建勇於99年7月7日晨即出差南下至
    嘉義，直至當晚11時20分許，方返抵住處，其於所指被告丟
    棄火腿、拔下電器插頭之行為發生時，並不在場，乃事後方
    聽聞其子女之轉述，方知其情。卷內相片，亦係其事後所拍
    攝。而其子女即證人鄭○恩、鄭○容於原審猶一致陳明未親
    見被告將火腿丟至垃圾桶及拔下電器插頭，渠等轉述其情，
    又無事證堪信係出於被告之授意，則被告於99年7月7日有無
    如告訴人所述之丟棄火腿、拔下插頭等舉措，及縱使有之，
    如何能認其所為，係騷擾不在場之告訴人，胥有可疑。
五、被告否認犯罪事實所持辯解縱使不能成立，除非有確實證據
    足以證明對於被告犯罪已無合理之懷疑外，不能遽為有罪之
    認定（最高法院92年度台上字第2570號判決及93年度台非字
    第212 號判決等參照）。告訴人之告訴，係以使被告受刑事
    訴追為目的，是其陳述是否與事實相符，仍應調查其他證據
    以資審認，必所述被害情形，無瑕疵可擊，且就其他方面調
    查，又與事實相符，始足據為有罪判決之基礎（最高法院52
    年台上字第1300號判例、81年度台上字第3539號判決參照）
    。總括上論，本件公訴人所舉事證，尚不足以排除合理性之
    懷疑，形成被告犯有如公訴意旨所列罪嫌之確切心證，復查
    無其他積極證據，足資證明被告有何犯行，衡以上開規定及
    說明，自應為無罪之諭知。原審不察，遽予論處被告罪刑，
    非無違誤。被告上訴指摘原審判斷不當，為有理由，應由本
    院將原判決撤銷，並諭知無罪之判決，以昭審慎。
據上論結，應依刑事訴訟法第369條第1項前段、第364條、第301
條第1項，判決如主文。
本案經檢察官楊秀蘭到庭執行職務。
中    華    民    國   100    年    9     月    27    日
                  刑事第十二庭審判長法  官  蔡永昌
                                    法  官  王美玲
                                    法  官  蔡新毅
以上正本證明與原本無異。
不得上訴。
                                    書記官  鄭靜如
中    華    民    國   100    年    9     月    28    日